臺灣臺北地方法院民事判決
111年度勞訴字第253號
原      告  黃旺彬  
            黃文華  
            林忠義  
            許評維  
上四人共同
訴訟代理人  李佑均律師
            邱靖棠律師
複代理人    華育成律師
被      告  台灣電力股份有限公司

法定代理人  曾文生  
訴訟代理人  趙偉程律師
上列當事人間請求給付退休金差額事件，本院於民國111年6月29
日言詞辯論終結，判決如下：
    主  文
一、被告各應給付原告如附表「應補發退休金」欄所示金額，及
    各自如附表「本院判決利息起算日」欄所示日期起至清償日
    止，按週年利率5％計算之利息。
二、原告其餘之訴駁回。
三、訴訟費用由被告負擔。
四、本判決第一項得假執行。但被告如各以如附表「應補發退休
    金」欄所示金額為原告預供擔保，得免為假執行。 　
    事實及理由
一、原告主張：
　㈠原告曾為被告員工，均屬純勞工，分別自如附表「工作年資
    起算日期」起受僱於被告，各於如附表「舊制年資結清日期
    」、「退休日期」欄所示日期結清舊制年資及退休。原告依
    勞動基準法（下稱勞基法）施行前後之工作年資所計算之舊
    制結清基數各如附表「舊制結清基數」欄所示。又被告均按
    月發給原告初夜點心費與深夜點心費（下稱系爭夜點費）、
    按月發給原告黃旺彬、黃文華、林忠義（下稱原告黃旺彬等
    3人）司機加給，舊制結清前3個月、6個月工資應包含系爭
    夜點費及司機加給（下合稱系爭給與），平均金額各如附表
    「平均（含加發）夜點費及司機加給」欄所示。詎被告於因
    舊制結清而計算退休金時，未將系爭給與列入平均工資計算
    ，短付原告退休金，爰依勞基法第84條之2、第55條第1項、
    第3項、臺灣省工廠工人退休規則（民國89年9月25日廢止，
    下稱退休規則）第9條第1款、第10條第1項第1款、經濟部所
    屬事業人員退休撫卹及資遣辦法（下稱退撫辦法）第9條（
    即108年8月30日修正前退撫辦法第6條，下逕以第9條稱之）
    ，及勞工退休金條例（下稱勞退條例）第11條第3項（與前
    開規定為選擇合併）提起本件訴訟等語。
　㈡並聲明：被告各應給付原告如附表「應補發退休金」欄所示
    金額，及各自如附表「原告請求利息起算日」欄所示日期起
    至清償日止，按週年利率5％計算之利息。
二、被告辯以：
　㈠被告為體恤輪班人員須於初夜、深夜時段出勤之辛勞，早於
    日治時期，發放食品予出勤人員充作初夜、深夜點心，嗣因
    發放食品手續繁瑣，故自64年起改以現金代之，給付數額固
    定，不因職級薪資高低、經驗等不同而有差異，但僅屬發放
    方式改變，性質仍為單方恩惠性給與，並非因工作而獲得之
    經常性給與。至77年間因考量輪班人員長期初夜、深夜輪班
    之辛勞，另加發輪班人員初夜、深夜點心費，嗣於92年1月1
    日起調整為輪班人員出勤小夜班發給初夜點心費新臺幣（下
    同）250元（包含一般初夜點心費75元及加發初夜點心費175
    元），大夜班發給深夜點心費400元（包含一般深夜點心費1
    50元及加發深夜點心費250元），且為作業方便，以輪值小
    、大夜班之次數按月結算，每人每月可領取之金額非固定，
    與一般津貼每月固定支付一定金額不同，足徵系爭夜點費不
    論一般、加發均非勞務之對價，即使固定發放，亦未變更其
    恩惠給與性質。至司機加給自始即係恩惠性、獎勵性之偶發
    單方額外給與，不論開車次數多寡及職級差別，皆核給相同
    數額，顯見亦與所提供勞務間不具對價性，非屬工資範疇。
    且被告為經濟部所屬國營事業，員工之退休、撫卹、資遣及
    離職等事項，悉依退撫辦法及經濟部所屬事業人員退休撫卹
    及資遣辦法作業手冊（下稱退撫辦法作業手冊）作為實務作
    業之準繩，依退撫辦法作業手冊規定，並參酌經濟部相關函
    示，可知行政院及經濟部從未將系爭給與核定為列入計算平
    均工資之給與項目，自無法計入平均工資計算退休金。末原
    告簽立之年資協議書並未將系爭給與列入平均工資計算，原
    告應受之拘束等語。
　㈡並聲明：原告之訴駁回。　　　
三、不爭執事項（見本院卷第255至256頁，並依判決格式調整文
    字及順序）：
  ㈠原告曾為被告員工，均屬純勞工，分別自如附表「工作年資
    起算日期」起受僱於被告，各於如附表「舊制年資結清日期
    」、「退休日期」欄所示日期結清舊制年資及退休。原告依
    勞基法施行前後之工作年資所計算之舊制結清基數各如附表
    「舊制結清基數」欄所示。
　㈡原告於舊制結清前3個月、6個月領取之夜點費（含加發）、
    司機加給平均金額各如附表「平均（含加發）夜點費及司機
    加給」欄所示。
　㈢被告係採24小時全天連續作業，分為日班、小夜班、大夜班
    輪班作業，各班工作性質相同、服勤時間不同，原告工作均
    需輪班。又原告黃旺彬等3人為線路裝修員，其等從事線路
    裝修時會駕駛工程車，並注意車輛之保養維護，被告每月另
    發給兼任司機加給。
　㈣被告按實際輪值員工發給之初夜、深夜夜點費，自92年1月起
    小夜班初夜夜點費每次250元，大夜班深夜夜點費每次400元
    ，由實際輪班或代班人領取。夜點費每人每日金額相同，不
    因員工作業種類、年資、職級等而有差異。
　㈤司機加給係因員工兼任駕駛工程車，被告每月固定給付之加
    給，依被告108年9月12日電人字第1080017806號函示，每月
    須達出車4次方可支領完整司機加給，若未達4次則減半發放
    。
　㈥原告於108年12月間各簽立年資結清協議書。　　　　
四、本院之判斷：　　
　㈠系爭給與應計入平均工資計算退休金：
　⒈按勞基法第2條第4款規定：「平均工資：指計算事由發生之
    當日前6個月內所得工資總額除以該期間之總日數所得之金
    額…」；退撫辦法第3條規定：「平均工資依勞基法有關規定
    辦理」。又勞基法第2條第3款規定：「工資：指勞工因工作
    而獲得之報酬，包括工資、薪金及按計時、計日、計月、計
    件以現金或實物等方式給付之獎金、津貼及其他任何名義之
    經常性給與均屬之」。該所謂「因工作而獲得之報酬」者，
    係指符合「勞務對價性」而言，所謂「經常性之給與」者，
    係指在一般情形下經常可以領得之給付。判斷某項給付是否
    具「勞務對價性」及「給與經常性」，應依一般社會之通常
    觀念為之，其給付名稱為何？尚非所問。是以雇主依勞動契
    約、工作規則或團體協約之約定，對勞工提供之勞務反覆應
    為之給與，乃雇主在訂立勞動契約或制定工作規則或簽立團
    體協約前已經評量之勞動成本，無論其名義為何？如在制度
    上通常屬勞工提供勞務，並在時間上可經常性取得之對價（
    報酬），即具工資之性質而應納入平均工資之計算基礎，此
    與勞基法第29條規定之獎金或紅利，係事業單位於營業年度
    終了結算有盈餘，於繳納稅捐、彌補虧損及提列股息、公積
    金後，對勞工所為之給與，該項給與既非必然發放，且無確
    定標準，僅具恩惠性、勉勵性給與，非雇主經常性支出之勞
    動成本，而非工資之情形未盡相同，亦與勞基法施行細則第
    10條所指不具經常性給與且非勞務對價之年終獎金性質迥然
    有別（最高法院100年度台上字第801號判決意旨採相同見解
    ）。準此，系爭給與是否屬於工資，應依一般社會交易之健
    全觀念，判斷是否具備勞工因提供勞務而由雇主獲致對價之
    「勞務對價性」，及有無於固定常態工作中可取得、具有制
    度上經常性之「經常性給與」為據。
　⒉原告任職期間均須依被告排班，從事24小時三班固定輪值之
    工作，各班工作性質相同，僅服勤時間不同；被告係依員工
    實際輪值大、小夜班時段及次數發給系爭夜點費，自92年1
    月起初夜點心費每次250元、深夜點心費每次400元，夜點費
    每人每日金額相同，不因作業種類、年資、職級而有差異等
    情，為兩造所不爭。足見原告於受僱期間均須輪班工作，則
    其輪值大、小夜班已成為常態性之工作型態，與一般公司行
    號為應付臨時性之業務需求偶爾為之者不同，且其只要輪值
    大、小夜班，即可獲得固定數額之系爭夜點費。故系爭夜點
    費係原告從事常態性夜間輪值工作所可取得之給與，制度上
    具有經常性。又被告雖未區分員工薪資高低、工作內容及職
    級等之不同，而統一發給相同金額之系爭夜點費，惟系爭夜
    點費既為實際輪值大、小夜班之勞工所得領取，且被告係依
    員工實際輪值大、小夜班之次數多寡為計算夜點費之基準，
    與原告提供勞務間有密切關連性。又工作時間及場所等均為
    工作環境之一部分，係與勞務提出密切相關之工作條件，而
    三班輪值、於夜間工作之生活方式與常人相反，不利於勞工
    之生活及健康，是被告基於事業性質有24小時僱用勞工之需
    求，就此類三班輪值且須於夜間工作之勞工，與日間之勞工
    就相同內容之工作給予不同工資待遇乃屬合理，無違勞基法
    關於薪資平等原則之規定。足見系爭夜點費係被告對於因環
    境、時間之特殊工作條件而對勞工所增加之給付，本質上應
    屬輪值夜班時段之勞務對價。是以，系爭夜點費已成為原告
    及被告間因特定工作條件，制度上成為勞工固定常態工作中
    於一般情形下提供勞務即可經常性取得之對價，符合「勞務
    對價性」及「經常性給與」之要件。則原告主張：系爭夜點
    費為其於該時段工作所獲得之常態性報酬，具有勞務對價性
    ，應認屬工資等語，洵屬有據。　
　⒊另94年6月14日修正前之勞基法施行細則第10條第9款雖將「
    差旅費、差旅津貼、交際費、夜點費及誤餐費等」排除於「
    經常性給與」之外，惟該款所指夜點費係指雇主體恤夜間輪
    班工作之勞工，偶爾給與購買點心之費用。本件系爭夜點費
    屬固定輪班工作型態下經常性給與之勞務對價，業如前述，
    其性質與該款規定之差旅費、差旅津貼及交際費等屬不確定
    之事項所支出顯然不同，尚不得以發給名目為「夜點費」，
    即認有上開規定之適用。況勞基法施行細則於94年6月14日
    修正時，已將有關夜點費及誤餐費之規定刪除，其修正理由
    為：「…鑒於事業單位迭有將『輪班津貼』或『夜勤津貼』等具
    有工資性質之給付，以『夜點費』或『誤餐費』名義發放，以減
    輕雇主日後平均工資之給付責任，實有欠妥，爰修正刪除勞
    動基準法施行細則第10條第9款之『夜點費』或『誤餐費』規定
    ，嗣後有關夜點費及誤餐費是否為工資，應依該法第2條第3
    款規定及上開原則，個案認定」等語，可見以夜點費之名目
    所為給付是否具有工資性質，仍應依勞基法第2條第3款規定
    及上開工資之性質，於實際個案認定，而非僅以名目判斷。
　⒋至被告辯稱系爭夜點費回溯其沿革，於日治時代即已設立，
    原係以發放食品方式，支給出勤人員初、深夜需購買之餐食
    ，不論是否為輪班人員出勤時均可支領，嗣後於64年間，因
    手續繁瑣，始改以發放現款方式代之，僅是發放方式的改變
    而已，仍屬於單方恩惠性給與之餐費性質云云。然依勞基法
    第2條第3款就工資所為定義，只須符合勞工因工作而獲得之
    報酬，以現金或實物等方式之經常性給與均屬之，可見實物
    給與亦在工資涵攝範圍內，故縱系爭夜點費之沿革係由實物
    給與之方式改為現金而來，但因原告在成立勞動契約時，已
    知悉工作型態為三班制之輪班，並均認知輪值小、大夜班者
    即可領取系爭夜點費。可見此項給付就被告而言，係明確認
    知在原告提供夜班之勞務時，其有給付義務，而於原告方面
    ，亦認知若已輪值夜班，即可領取此項給付，是原告及被告
    就此應有共識及合意，自全部屬工資之一環。況被告亦未提
    出任何證據證明其將夜點費由實物改為金錢給付時，原告及
    被告即有合意將系爭夜點費排除在工資之外，故被告前開所
    辯，尚不足採。　
　⒌查原告黃旺彬等3人為線路裝修員，其等從事線路裝修時會駕
    駛工程車，並注意車輛之保養維護，被告每月另發給兼任司
    機加給，司機加給係因員工兼任駕駛工程車，被告每月固定
    給付之加給（見不爭執事項㈢、㈤），是原告黃旺彬等3人每
    月所領取司機加給，係其提供兼任司機之駕駛工作所獨有，
    該項給付是因兼任司機人員除其原來之主要職務外，須額外
    肩負兼任司機任務而給予之加給，並非因應臨時性之業務需
    求而偶爾發放，屬在該特定工作條件下之固定常態工作中勞
    工取得之給與，顯為原告黃旺彬等3人提供前開勞務之對價
    ，且為每月之固定給與，亦具經常性，雖為每月固定金額，
    不論原告黃旺彬等3人實際出車之次數與有無及職級為何，
    但本質上仍與原告黃旺彬等3人兼任司機駕駛間有密切關連
    性，即應認具有勞務對價性，自應屬工資之一部分，而應計
    入平均工資。　
　⒍被告雖辯稱：其為經濟部所屬國營事業，員工之退休、撫卹
    、資遣及離職等事項，悉依退撫辦法及退撫辦法作業手冊作
    為實務作業之準繩，行政院及經濟部從未將系爭給與核定為
    列入計算平均工資之給與項目，自無法將系爭給與計入平均
    工資計算退休金云云。然國營事業管理法（下稱國管法）第
    14條規定：「國營事業應撙節開支，其人員待遇及福利，應
    由行政院規定標準，不得為標準以外之開支」，同法第33條
    規定：「國營事業人員之進用、考核、退休、撫卹、資遣及
    其他人事管理事項，除法律另有規定外，由國營事業主管機
    關擬訂辦法，報請行政院核定」，僅在宣示國營事業應依行
    政院所定相關規定作為給付員工工作報酬、退休之準據，並
    未將系爭給與明示排除於工資性質之外。且經濟部所屬事業
    人員關於退休金計算之平均工資認定，依國管法第33條授權
    經濟部訂定之退撫辦法第3條規定亦係依勞基法有關規定辦
    理。又退撫辦法作業手冊於「貳、工資與平均工資」固記載
    「二、平均（薪）工資…㈠計算平均工資之經常性給與：目前
    各機構人員之（薪）工資，除單一薪給、延長工作時間工資
    （超時工作報酬、加班費均屬之，以下同）及經本部核定准
    併入平均工資計算之經常性給與者（如附件貳之一）外，其
    餘項目不予列入平均工資計算…」（見本院卷第211頁），且
    該手冊附件貳之一給與項目表未列入系爭給與（見本院卷第
    214頁）。惟該作業手冊並非國管法所授權，僅能拘束經濟
    部所屬事業，對派用、僱用人員則無任何法律上之強制適用
    效力。另就僱用人員部分，國營事業單位固得依其事業性質
    及勞動態樣與所屬人員另行訂定勞動條件，然所約定之勞動
    條件不得低於勞基法所定之最低標準。故行政院所規定關於
    國營事業所屬人員之待遇及福利標準、經濟部所定有關單一
    薪點制、工資給與之辦法若與勞基法有所牴觸，仍應以勞基
    法之規定為據。系爭給與具有勞務對價性、經常性給與之性
    質，核屬勞基法第2條第3款所謂之工資，已如前述，自不得
    以行政院及經濟部從未將系爭給與核定為列入計算平均工資
    之給與項目，即將屬工資性質之系爭給與排除於平均工資外
    。又系爭給與是否屬於工資之一部分，本屬法院應依職權個
    案判斷之事項，行政機關之解釋，僅具參考性質，並無拘束
    法院之效力，故被告援引之相關函釋，亦均無從採為對其有
    利之認定。　　　　
　⒎綜上，系爭給與具有「勞務對價性」及「經常性給與」，屬
    勞基法第2條第3款所謂之工資，應納入平均工資計算退休金
    。　　　　　　
　㈡原告不受年資結清協議書拘束：
　　原告簽立之年資結清協議書第2條固約定：「結清舊制之年
    資採計、基數計算方式，悉依據『經濟部所屬事業人員退休
    撫卹及資遣辦法』及勞動基準法等相關規定辦理。平均工資
    之計算悉依據行政院82年12月15日台82經44010號函核定『經
    濟部所屬事業機構列入計算平均工資之給與項目表』之規定
    辦理…」（見本院卷第179至186頁），但勞退條例第11條第1
    項、第3項規定：「本條例施行前已適用勞動基準法之勞工
    ，於本條例施行後，仍服務於同一事業單位而選擇適用本條
    例之退休金制度者，其適用本條例前之工作年資，應予保留
    」、「第1項保留之工作年資，於勞動契約存續期間，勞雇
    雙方約定以不低於勞動基準法第55條及第84條之2規定之給
    與標準結清者，從其約定」，是勞雇雙方於勞動契約存續期
    間約定結清適用勞退條例前之工作年資，其計算退休金基準
    應以不低於勞基法第55條規定之給與標準計算。又退撫辦法
    第3條規定平均工資認定依勞基法規定辦理，而勞基法第55
    條第2項規定退休基數之標準，係指核准退休時1個月平均工
    資，則系爭給與是否為工資，自仍應依勞基法規定認定，且
    勞基法既為國家為實現憲法保護勞工基本國策制定之法律，
    勞基法第2條第3款之工資規定，乃屬強制規定，系爭給與是
    否納入平均工資，應依勞基法規定而為適用判斷，並非勞雇
    雙方所能合意排除其適用之事項，倘若勞雇雙方之約定低於
    勞基法之標準，勞工自得不受拘束，仍得依勞基法之標準為
    請求。準此，原告不受年資結清協議書拘束，仍得依勞基法
    之標準請求此部分退休金差額。
　㈢原告得請求金額及遲延利息：
　⒈查系爭給與應計入平均工資計算退休金，且系爭給與計入退
    休金計算後，應補發原告如附表「應補發退休金」欄所示金
    額等節，被告就計算結果並無爭執（見本院卷第256頁），
    則原告依勞基法第84條之2、第55條第1項、退休規則第9條
    第1款、第10條第1項第1款、退撫辦法第9條，請求被告給付
    上開金額，即屬有據，應予准許。至原告另依勞退條例第11
    條第3項為同一聲明請求，既陳明屬選擇合併之關係（見本
    院卷第255頁），且不能使其受更有利之判決，自毋庸審究
    ，併此敘明。
　⒉按「勞工退休金之給付，雇主應於勞工退休之日起30日內給
    付之」、「給付有確定期限者，債務人自期限屆滿時起，負
    遲延責任」、「遲延之債務，以支付金錢為標的者，債權人
    得請求依法定利率計算之遲延利息」、「應付利息之債務，
    其利率未經約定，亦無法律可據者，週年利率為5％」，勞基
    法第55條第3項前段、民法第229條第1項、第233條第1項前
    段、第203條分別定有明文。是被告未給付原告上開金額，
    自原告退休之日起30日之翌日起即屬遲延給付狀態，則原告
    請求自如附表「本院判決利息起算日」欄所示日期起，起算
    法定遲延利息，即屬有據。至原告固主張利息起算日應係舊
    制結清之日起30日之翌日，並以改制前行政院勞工委員會94
    年4月29日勞動4字第0940021560號函為佐（見本院卷第242
    頁），然審酌前開函文僅為行政機關函釋，尚無拘束法院效
    力，而勞基法第55條第3項已明文規定退休金應於勞工退休
    之日起30日內給付，則被告於原告退休時起始負給付退休金
    之義務，並自退休之日起30日之翌日方負遲延責任，是原告
    此部分主張於法無據，應予駁回。
五、結論：
　㈠原告依勞基法第84條之2、第55條第1項、第3項、退休規則第
    9條第1款、第10條第1項第1款、退撫辦法第9條，請求被告
    應各給付原告如附表「應補發退休金」欄所示金額，及各自
    如附表「本院判決利息起算日」欄所示日期起至清償日止，
    按週年利率5％計算之利息，為有理由，應予准許，逾此範圍
    ，則無理由，不應准許。
　㈡本件係勞工之給付請求訴訟，並經本院就本判決主文第一項
    為雇主敗訴之判決，應依勞動事件法第44條第1項、第2項之
    規定，依職權宣告假執行，同時宣告被告得供擔保而免為假
    執行，並酌定相當之擔保金額。　
六、本件事證已臻明確，兩造其餘攻防方法及所用證據，經斟酌
    後認均不足以影響本判決之結果，爰不逐一論列，附此敘明
    。
七、訴訟費用負擔之依據：民事訴訟法第79條。　
中　　華　　民　　國　　111 　年　　7 　　月　　15　　日
                  勞動法庭    法　官  　梁夢迪　　　　
以上正本係照原本作成。
如對本判決上訴，須於判決送達後20日內向本院提出上訴狀。如
委任律師提起上訴者，應一併繳納上訴審裁判費。
中　　華　　民　　國　　111 　年　　7 　　月　　15　　日
                              書記官　　林昀潔
附表：
編號 姓名 工作年資 起算日期（民國） 舊制年資結清日期（民國） 退休日期 （民國） 舊制結清基數  平均（含加發）夜點費及司機加給 （新臺幣）  應補發退休金 （新臺幣） 原告請求利息起算日 （民國） 本院判決利息起算日 （民國） 1 黃旺彬  66年1月8日 109年7月1日 110年10月31日 勞基法施行前 15.1667 結清前3個月 7,374元 33萬2,576元 109年8月1日 110年12月1日      勞基法施行後 29.8333 結清前6個月 7,399元    2 黃文華  69年1月8日 109年7月1日 110年4月30日 勞基法施行前 9.1667 結清前3個月 7,299元 33萬2,934元 109年8月1日 110年5月31日      勞基法施行後 35.8333 結清前6個月 7,424元    3 林忠義  68年5月24日 109年7月1日 110年4月30日 勞基法施行前 10.5 結清前3個月 7,432.3333元 33萬5,317元 109年8月1日 110年5月31日      勞基法施行後 34.5 結清前6個月 7,457.3333元    4 許評維 66年11月30日 109年7月1日 110年6月30日 勞基法施行前 13.5 結清前3個月 4,175元 （僅夜點費） 18萬8,663元 109年8月1日 110年7月31日      勞基法施行後 31.5 結清前6個月 4,200元 （僅夜點費）